臺灣桃園地方法院刑事判決
110年度交簡上字第276號
上  訴  人  臺灣桃園地方檢察署檢察官
被      告  李辰光


上列上訴人因被告過失傷害案件，不服本院民國110年8月13日10
9年度壢交簡字第3207號第一審刑事簡易判決（聲請簡易判決處
刑案號：109年度偵字第28504號），提起上訴，本院管轄之第二
審合議庭判決如下：
    主  文
上訴駁回。
    事  實
一、李辰光（原名：李成德）無駕駛執照，於民國109年7月15日
    上午，駕駛車號000-0000號自用小貨車，沿桃園市龍潭區中
    興路往大溪市區方向行駛，於同日上午10時52分許，行經中
    興路365號附近，適鍾彭秀月騎乘車號000-000號輕型機車行
    駛在同一車道右前方。李辰光本應注意超車時須先按鳴喇叭
    2單響或變換燈光1次，待前車表示允讓始得超越；超越時應
    於前車左側保持半公尺以上之間隔超過，行至安全距離後，
    再駛入原行路線。依當時之情況，客觀上並無不能注意之情
    形，李辰光卻疏未注意，未以適當方式提醒鍾彭秀月而獲得
    允讓，亦未保持適當之距離，逕自直行而從鍾彭秀月所騎乘
    機車之左側通過，與鍾彭秀月之機車發生碰撞，致鍾彭秀月
    人車倒地，受有頭部外傷併輕微腦震盪、四肢多處擦挫傷等
    傷害。
二、案經鍾彭秀月訴由臺灣桃園地方檢察署檢察官偵查並聲請簡
    易判決處刑。
    理  由
壹、程序部分：
一、上訴審理範圍：
　　依刑事訴訟法第348條第3項規定，上訴得明示僅就判決之刑
    、沒收或保安處分一部為之。惟所謂明示，係指上訴人以書
    狀或言詞直接將其上訴範圍之效果意思表示於外而言。倘上
    訴人並未明示僅就判決之刑、沒收或保安處分為上訴，法院
    亦未予闡明確認上訴範圍，縱其上訴理由僅敘及第一審判決
    之「刑」部分如何違法、不當，尚難遽認其明示僅就判決之
    刑為一部上訴，仍應認上訴人係對於判決之全部提起上訴，
    第二審法院應就第一審判決之全部加以審理（最高法院111
    年度台上字第3398號判決同此見解）。查本案檢察官聲明上
    訴，並未明示僅就判決之一部上訴，其上訴理由雖僅主張原
    審量刑過輕，依前開說明，仍應認檢察官係對於判決之全部
    提起上訴，本院第二審應就第一審判決之全部加以審理。　
    　
二、證據能力部分：
　㈠本判決所引用被告以外之人於審判外所為之陳述，被告李辰
    光於本院準備程序時明示同意其證據能力。審酌上開陳述作
    成之情況，均符合法律規定，並無顯不可信之情形，認屬適
    當，依刑事訴訟法第159條之5第1項之規定，有證據能力。
  ㈡其餘經本判決援引之證據，被告均未爭執其證據能力，且核
    無公務員違法取證之情形，又與本案犯罪事實之認定具關聯
    性，並經本院於審判期日，踐行證據調查之法定程序，應認
    均有證據能力。
貳、實體部分：
一、被告於本院審理中，雖然坦承駕車發生本件事故，惟否認有
    過失傷害之犯行，辯稱：超車前不可能按喇叭，否則可能嚇
    到別人；我開車開在我的路線，結果旁邊有人跌倒，我覺得
    不是我碰撞到她，我沒有疏失等語。
二、經查，被告於上開時間駕車行經桃園市○○區○○路000號附近
    ，適告訴人鍾彭秀月騎乘機車行駛在同一車道右前方，被告
    自告訴人之機車左側直行通過後，告訴人之機車倒地，被告
    隨即將車輛停妥，下車察看告訴人等情，為被告所承認，並
    有道路交通事故現場圖、道路交通事故調查報告表㈠、㈡、現
    場照片及監視錄影畫面翻拍照片在卷可憑（見他卷第25-29
    頁、第41-45頁、第51-55頁）。又告訴人倒地後，受有頭部
    外傷併輕微腦震盪、四肢多處擦挫傷等傷害，則有國軍桃園
    總醫院附設民眾診療服務處診斷證明書及急診病歷附卷可參
    （見他卷第13頁，本院簡上卷第144-155頁）。足證被告駕
    車於同一車道超越告訴人時，發生本案事故。
三、按汽車欲超越同一車道之前車時，須先按鳴喇叭2單響或變
    換燈光1次；前行車減速靠邊或以手勢或亮右方向燈表示允
    讓後，後行車始得超越；超越時應顯示左方向燈並於前車左
    側保持半公尺以上之間隔超過，行至安全距離後，再顯示右
    方向燈駛入原行路線，道路交通安全規則第101條第1項第3
    款、第5款分別定有明文。經查：
  ㈠被告於本院訊問時供稱：我有看到前方有2、3輛機車行駛在
    靠右的位置，我當時跟他們行駛在同一個車道，我開我的路
    線，告訴人騎她的路線，我就是直直向前從她旁邊經過，開
    過去之後感覺有人跌倒撞到我的車，我從後照鏡看到告訴人
    倒下來，我就停車下車；我從告訴人車輛旁邊經過之前沒有
    按鳴喇叭或閃爍燈光等語（見本院簡上卷第102-103頁）。
    堪認被告超車前，未以適當之方式提醒告訴人並獲允讓，即
    逕自於同一車道直行超越告訴人。
  ㈡依卷附監視錄影畫面翻拍照片可知，被告與告訴人均係行駛
    在外側車道，且道路邊線右側路邊均有停放車輛（見他卷第
    51-55頁）。則被告未先提醒告訴人，逕自從告訴人之機車
    左側直行通過，衡情足以壓迫告訴人騎車之安全空間。再參
    被告供稱：我就是直直向前從她旁邊經過，開過去之後感覺
    有人跌倒撞到我的車，我從後照鏡看到告訴人倒下來等語，
    足見在被告超車過程中，2車確實發生碰撞，應認被告超車
    過程中，未保持半公尺以上之間隔。從而，被告違反注意義
    務之情節甚明。
  ㈢又道路交通安全規則第101條第1項第3款、第5款之規範目的
    ，在使前車獲悉後方將有車輛超越而預作準備，並確保在後
    車超越過程中，前車仍有不受壓迫之行車間距。被告前揭超
    車行為，將使告訴人騎車空間突然遭受壓迫，危及行車安全
    。不論被告係直接碰撞告訴人之機車，或係因空間壓迫而影
    響告訴人騎乘操控之穩定性，因而發生碰撞，均係前揭規範
    目的所欲避免之結果。再者，依本案道路交通事故調查報告
    表㈠、現場照片及監視錄影畫面翻拍照片可知，本案事故發
    生時為日間，天氣晴，事故發生地點為筆直之市區道路，無
    障礙物，視距良好，客觀上並無不能注意之情形。被告卻疏
    未注意，因超車不當而與告訴人發生碰撞，對於本件事故應
    負過失責任。
  ㈣此外，本案事故經桃園市政府車輛行車事故鑑定會鑑定結果
    ，認被告駕駛自用小貨車，未與前車左側保持半公尺以上間
    隔超越，為肇事原因，有該會鑑定意見書在卷可參（見本院
    簡上卷第162-164頁），而同本院前開認定。從而，被告違
    反注意義務之過失行為明確，被告辯稱未碰撞、無過失等情
    ，實難採憑。
四、告訴人因被告超車不當而發生碰撞，倒地後受前開傷害，依
    其受傷部位及傷勢，尚合於一般社會通念之事理關聯，應認
    與被告之過失行為間，具有相當因果關係。又被告自承無駕
    照（見本院簡上卷第102頁），並有公路監理電子閘門查詢
    結果在卷可佐（見他卷第83頁）。故被告無駕駛執照駕車，
    因過失傷害人之犯行明確，應依法論罪科刑。
五、論罪：
　㈠按汽車駕駛人，無駕駛執照駕車、酒醉駕車、吸食毒品或迷
    幻藥駕車、行駛人行道或行經行人穿越道不依規定讓行人優
    先通行，因而致人受傷或死亡，依法應負刑事責任者，加重
    其刑至2分之1，道路交通管理處罰條例第86條第1項定有明
    文。此係就刑法相關犯罪類型增加構成要件，並加重刑度，
    而成另一獨立之罪名。被告無駕駛執照駕車，因過失致告訴
    人受傷，該當於此加重要件。
  ㈡被告犯道路交通管理處罰條例第86條第1項、刑法第284條前
    段之汽車駕駛人，無駕駛執照駕車過失傷害罪。
  ㈢被告無駕駛執照駕車因而致人受傷，應依道路交通管理處罰
    條例第86條第1項之規定，按刑法第284條前段之法定刑加重
    其刑。另本案事故發生後，被告在場未立即向警員承認為交
    通事故當事人，嗣經警員通知到案後始承認疑似有發生碰撞
    ，有道路交通事故肇事人自首情形紀錄表附卷可稽（見他卷
    第33頁）。應認被告在職司犯罪偵查之公務員發覺犯罪嫌疑
    後，始承認肇事，不合於刑法第62條之減刑要件，附此敘明
    。
六、駁回上訴之理由：
  ㈠原審同前開認定，以被告無駕駛執照駕車，因超車不當之過
    失致人受傷，並審酌被告違反注意義務之情節、所生損害、
    犯後態度、素行、智識程度及生活狀況等一切情狀，量處拘
    役55日，並諭知易科罰金之折算標準。其認事用法均無違誤
    ，量刑亦屬妥適。
  ㈡檢察官上訴意旨略以：告訴人因本件事故，心靈極度痛苦，
    被告過失情節重大，難認原審量刑已罰當其罪並符合社會之
    法律感情，顯然過輕而未當等語。
  ㈢按刑之量定，係實體法上賦予法院得為自由裁量之事項，若
    量刑已以行為人之責任為基礎，並斟酌刑法第57條各款所列
    情狀而為整體之評價，然後在法定刑度內，酌量科刑，且未
    偏執一端，致有失出失入之情形者，即不得遽指為違法或不
    當。原審就被告本案犯罪，已就刑法第57條所列之參考因素
    ，依卷證資料所顯示之情狀為整體之評價，並未逾越法定刑
    度，亦未失其衡平或顯有裁量濫用之情形，堪認原審量刑結
    果妥適。故檢察官上訴指摘，為無理由，應予駁回。
據上論斷，應依刑事訴訟法第455條之1第1項、第3項、第368條
，判決如主文。
本案經檢察官楊挺宏聲請簡易判決處刑，檢察官賴瀅羽到庭執行
職務。
中　　華　　民　　國　　111 　年　　9 　　月　　27　　日
                  刑事第四庭  審判長法  官  黃柏嘉
　
                                    法  官  陳韋如
　
                                    法  官  涂偉俊 
以上正本證明與原本無異。
不得上訴。
　　　　　　　　　　　　　　　      書記官　余玫萱
中　　華　　民　　國　　111 　年　　9 　　月　　27　　日